臺灣高等法院刑事裁定
109年度抗字第1079號
抗  告  人
即自 訴 人  陳羿璇  
            陳黃寶春
共      同
自訴代理人  林瑞富律師 
被      告  王鳳英  
            張錫榮  
            鄭麗玲  
            羅啟恒  
上列抗告人即自訴人因自訴被告詐欺等案件，不服臺灣臺北地方
法院於中華民國109年6月2日所為108年度自更一字第9號裁定，
提起抗告，本院裁定如下：
    主  文
原裁定關於張錫榮、鄭麗玲、王鳳英部分撤銷，發回臺灣臺北地
方法院。
其他抗告駁回。
    理  由
一、自訴及追加自訴意旨略以：㈠被告張錫榮、鄭麗玲、王鳳英
    分別是富地不動產仲介經紀有限公司（下稱富地公司）之不
    動產經紀人、營業員、經理，均明知臺北市○○區○○路00巷○○
    ○○○○○○○○○00巷○0號房屋及其所坐落華興段3小段81地號基地
    （下稱本件不動產）為自訴人陳黃寶春、陳羿璇母女2人共
    有，且明知自訴人陳羿璇未以書面同意委託銷售本件不動產
    ，故自訴人陳黃寶春並無單獨處分該不動產之權利，竟共同
    基於行使偽造私文書、詐欺取財、恐嚇取財、背信等犯意聯
    絡，於民國108年間(108年5月之前)以富地公司名義與自訴
    人陳黃寶春1人簽訂無效之「委託銷售契約書」及「契約內
    容變更合意書」，且偽造「不動產買賣斡旋契約書」、「買
    方給付服務報酬承諾書」，佯示已覓得買方願以新臺幣(下
    同)1680萬元承購本件不動產，向自訴人陳黃寶春之子陳世
    豐提出而行使之，並由被告鄭麗玲以LINE傳送訊息恫稱：本
    件不動產已經成交，倘所有權人不出面簽約，將進行假扣押
    ，除非自訴人陳黃寶春方面支付1680萬元3%（即50萬4千元
    ）服務費及賠償買方10萬元等語，使自訴人陳黃寶春心生畏
    懼並陷於錯誤，因認被告張錫榮、鄭麗玲、王鳳英共同涉犯
    刑法第216條、第210條之行使偽造私文書、刑法第339條第3
    項、第1項之詐欺取財未遂、刑法第346條第3項、第1項之恐
    嚇取財未遂、刑法第342條之背信等罪嫌；㈡被告羅啟恒為富
    地公司所委任之律師，竟與被告張錫榮、鄭麗玲、王鳳英共
    同基於詐欺取財、恐嚇取財之犯意聯絡，由被告羅啟恒於10
    8年5月14日(刑事追加被告及罪名㈢狀誤載為15日)寄發台北
    古亭郵局530號存證信函，致自訴人陳翌璇催請自訴人陳黃
    寶春盡速與富地公司協商後續處理事宜等語；再於108年5月
    24日寄發台北古亭郵局564號存證信函，催告自訴人陳黃寶
    春出面與買方簽訂不動產買賣契約等語，因認被告羅啟恒與
    被告張錫榮、鄭麗玲、王鳳英共同涉犯刑法第339條第3項、
    第1項之詐欺取財未遂、刑法第346條第3項、第1項之恐嚇取
    財未遂等罪嫌等語（全部內容詳如附件一之刑事自訴及理由
    ㈠狀、刑事陳述及聲請調查證據㈡狀、刑事追加被告及罪名㈢
    狀所載）。
二、原裁定意旨略以：自訴意旨無非以自訴人陳黃寶春委託富地
    公司銷售本件不動產，該公司由被告張錫榮、鄭麗玲、王鳳
    英承辦，但嗣因故產生爭執，富地公司認自訴人陳黃寶春違
    約，因此以LINE催促自訴人陳黃寶春履約並告知不履約之效
    果，復委請羅啟恒律師寄發存證信函表明富地公司立場並再
    度促請自訴人陳黃寶春履約。可知本件無非民事爭執，與刑
    事犯罪無涉，無論自訴人陳黃寶春出售本件不動產有無經共
    有人陳羿璇同意，或相關委託文件上填寫是否齊全，均屬民
    事上是否無權處分、契約有無成立等問題，富地公司以自訴
    人陳黃寶春為出賣人辦理受託銷售事宜，難認涉有刑責。且
    自訴人以本件「不動產買賣斡旋契約書」、「買方給付服務
    報酬承諾書」之買方姓名有部分遮掩，便遽謂買方不存在、
    相關文件是偽造，違反一般經驗法則。相關LINE訊息、存證
    信函等文字，無非催促履約、告知不履約效果之妥適提醒，
    亦難認該當不法惡害之通知。原審於108年6月25日傳喚自訴
    人及代理人，訊問釐清是否仍有其他證據提出或理由補充，
    然自訴人及代理人仍無補充。是關於自訴內容，自訴人始終
    未提出明確證據並充分盡其說服義務，以使法院認達實體審
    理之門檻，而依最高法院101年度第2次刑事庭會議決議，法
    院亦無主動蒐集不利被告證據之義務，為避免社會資源之浪
    費及被告奔波應訴之苦，認本件自訴程序於法不合，爰依刑
    事訴訟法第326條第3項前段規定，裁定駁回自訴等語。
三、抗告意旨詳如附件二之刑事抗告理由㈠狀、刑事抗告理由㈡狀
    所載。
四、按法院或受命法官，得於自訴案件第一次審判期日前，訊問
    自訴人、被告及調查證據；訊問及調查結果，如認為案件有
    刑事訴訟法第252條、第253條、第254條之情形者，得以裁
    定駁回自訴，同法第326條第1項前段、第3項定有明文。其
    中第252條第10款所稱「犯罪嫌疑不足者」，係指未達相當
    於檢察官提起公訴之起訴門檻而言，蓋自訴案件既由自訴人
    取代檢察官之地位，而刑事訴訟法第161條第1項關於檢察官
    之舉證責任、第163條關於法院調查義務等規定，均編列在
    該法第1編「總則」之第12章「證據」中，原則上於自訴程
    序同有適用，是關於犯罪構成要件之證明，應由自訴人負舉
    證責任，指出證明方法，法院並有依法調查之義務。是法院
    就自訴人所提出之證據，是否已達相當於檢察官提起公訴之
    起訴門檻，所指出之證明方法，是否已指出調查途徑、與待
    證事實之關聯性等，即應予以審查說明。必審查之結果，認
    其舉證未達相當於檢察官提起公訴之起訴門檻，所指出之證
    明方法無調查之可能性，或與待證事實欠缺關聯者，始可依
    刑事訴訟法第326條第3項裁定駁回自訴。反之，倘自訴人已
    指出證明被告犯罪之方法，包括調查之途徑等，且與被告犯
    罪構成要件具有重要關聯性，亦非不能調查者，則為明瞭案
    情起見，自應予以調查以為判斷之依據。
五、經查：
  ㈠撤銷發回（被告張錫榮、鄭麗玲、王鳳英3人）部分：
  ⒈自訴意旨指稱本件不動產為自訴人陳黃寶春、陳羿璇2人共有
    （房屋應有部分各1/2，土地應有部分各1/8），惟被告張錫
    榮、鄭麗玲、王鳳英所任職之富地公司僅與自訴人陳黃寶春
    1人簽訂「委託銷售契約書」及「契約內容變更合意書」，
    嗣提出「不動產買賣斡旋契約書」、「買方給付服務報酬承
    諾書」主張已覓得買方願以1680萬元承購本件不動產，並由
    被告鄭麗玲以LINE傳送訊息，表示本件不動產已經成交，倘
    所有權人不出面簽約，將進行假扣押，除非自訴人陳黃寶春
    方面支付1680萬元3%（即50萬4千元）服務費及賠償買方10
    萬元等情，已據其提出土地及建物所有權狀（自50卷第77至
    83頁）、委託銷售契約書、契約內容變更合意書、不動產買
    賣斡旋契約書、買方給付服務報酬承諾書等定型化契約（自
    50卷第33至43頁、57至61頁）、行動通訊對話紀錄（自50卷
    第63頁、67至69頁、75頁）、新北市政府地政局不動產經紀
    人證書、被告鄭麗玲及王鳳英之名片（自50卷第45至49頁）
    為證。
　⒉準此，本件不動產既是自訴人陳黃寶春、陳羿璇2人共有，且
    持分相同，則被告張錫榮、鄭麗玲、王鳳英所任職之富地公
    司何以僅與自訴人陳黃寶春1人簽訂上述委託銷售等定型化
    契約？尤其被告張錫榮、鄭麗玲、王鳳英均是從事不動產仲
    介經紀業務之相關人員，而自訴狀已敘明自訴人陳黃寶春年
    近80歲，學歷為小學畢業，欠缺法律知識等語（自50卷第9
    頁），則依自訴意旨所指，被告張錫榮、鄭麗玲、王鳳英是
    否利用自訴人陳黃寶春欠缺法律知識，安排以富地公司名義
    與其簽約後，提出偽造之買賣斡旋契約書、給付服務報酬承
    諾書，佯稱已覓得買方，倘所有權人不出面簽約，須支付50
    萬4千元服務費及賠償買方10萬元等語，即涉及被告張錫榮
    、鄭麗玲、王鳳英主觀犯意之認定，關乎刑事犯罪之成立與
    否，非僅單純之民事糾紛。又自訴人主張被告張錫榮、鄭麗
    玲、王鳳英所提出之不動產買賣斡旋契約書、買方給付服務
    報酬承諾書，其委託人或買方姓名欄均以紙條遮掩，無從判
    斷該簽約對象是否真實存在等語，已據其提出上開契約書、
    承諾書為憑（自50卷第59至61頁），此攸關被告張錫榮、鄭
    麗玲、王鳳英究竟有無涉嫌虛構買方名義偽造文書及施用詐
    術，亦非不能調查，則原審未為必要之調查，遽認自訴人之
    舉證未達實體審理之門檻，逕依刑事訴訟法第326條第3項規
    定裁定駁回此部分自訴，依上開說明，難認允洽。自訴人執
    此指摘原裁定不當，提起抗告，此部分抗告為有理由，應由
    本院將原裁定此部分撤銷之，且為維護當事人之審級利益，
    並發回原審更為妥適之裁判。
　㈡駁回抗告（追加自訴被告羅啟恒）部分：
　　自訴意旨所指被告羅啟恒涉案部分，係以其在108年5月14日
    、同年月24日先後寄發台北古亭郵局530號、564號存證信函
    之事，並提出上開存證信函2件為證（自50卷第185至187頁
    、255至259頁）。惟被告羅啟恒為律師，上開存證信函2件
    ，前者係受王鳳英、鄭麗玲之委託，代為函覆自訴人陳羿璇
    及其律師所寄信函；後者係受富地公司之委託，代為函請自
    訴人陳黃寶春出面履約，此觀該等信函內容載明「主旨：僅
    代本所當事人王鳳英及鄭麗玲函覆台北火車站郵局第154號
    存證信函…」、「說明：據當事人王鳳英及鄭麗玲至所委稱…
    」、「主旨：僅代富地不動產仲介經記有限公司函請台端依
    約出面與買方簽訂不動產買賣契約書…」、「說明：據富地
    不動產仲介經記有限公司之法定代理人王鳳英至所委稱…」
    、「謹依當事人意旨函達如上…」等語至灼。且發函時間均
    在自訴人對被告張錫榮、鄭麗玲、王鳳英3人提起自訴之後
    （該部分於108年5月8日繫屬原審法院），是依追加自訴意
    旨所指被告羅啟恒之行為事實，核與執行律師業務，受託辦
    理法律事務，而代為寄發上開存證信函以轉達當事人所主張
    意旨之外觀無違，且依自訴人所舉證據，亦未見其與被告張
    錫榮、鄭麗玲、王鳳英3人就先前之締約行為，有何詐欺取
    財、恐嚇取財之犯意聯絡及行為分擔可言，因認此部分之犯
    罪嫌疑未達相當於檢察官提起公訴之起訴門檻。從而，原審
    依刑事訴訟法第326條第3項規定裁定駁回此部分之追加自訴
    ，並無違誤，應予維持。自訴人未提出其他證據，或指出證
    明之方法，以證明被告羅啟恒涉嫌犯罪已達起訴門檻，仍執
    陳詞，提起此部分抗告，為無理由，應予駁回。
據上論斷，應依刑事訴訟法第412條、第413條，裁定如主文。
中　　華　　民　　國　　110 　年　　1 　　月　　22　　日
              　　刑事第六庭    審判長法　官  劉方慈
                                      法　官  許曉微
                                      法　官  朱嘉川
以上正本證明與原本無異。
不得再抗告。
                                      書記官  尤朝松 
中　　華　　民　　國　　110 　年　　1 　　月　　26　　日